【裁判字號】    97,訴,1984
【裁判日期】    970829
【裁判案由】    過失致死
【裁判全文】
臺灣板橋地方法院刑事判決              97年度訴字第1984號
公  訴  人  臺灣板橋地方法院檢察署檢察官
被      告  丙○○
上列被告因過失致死案件，經檢察官提起公訴（97年度偵字第88
04號），本院判決如下：
    主  文
丙○○從事業務之人，因業務上之過失致人於死，處有期徒刑陸
月，如易科罰金，以新台幣壹仟元折算壹日。
    事  實
一、丙○○係金華土木工程行之負責人，於民國96年8 月19日承
    攬陳欽昌所有位於臺北縣新莊市○○路293 巷10號房屋內部
    1 樓至4 樓之水泥工程，為從事工程施作業務之人，原應注
    意其在上開房屋內預留之貨梯空間於各樓層樓板開口（長度
    290 公分、寬度180 公分），可能使工地內人員發生墜落之
    虞，應於開口邊緣設置護欄、護蓋或安全網等防護設施，以
    防止人員墜落之危險，如為該設施有困難，或作業之需要臨
    時將護欄拆除，應對於進入營繕工作場所之人員，提供安全
    帶、安全帽等個人防護工具以防止因墜落遭受之危險，而使
    工作場所有符合標準之安全衛生管理，且依當時情形，並無
    不能注意之情形，竟疏未注意，於工人已無利用樓板開口吊
    掛物品之際，未於開口部分設置護欄、護蓋或安全網等防護
    設備，亦未確實提供安全帶、安全帽予進入工作場所之人，
    致陳欽昌於96年12月5 日下午3 時35分許，在前開房屋4 樓
    巡視工程進度時，不慎自4 樓貨梯樓板開口墜落至1 樓地面
    ，因而受有頭部外傷、顱骨骨折、顱內出血等傷害，經先後
    送往行政院衛生署立臺北醫院、國防醫學院三軍總醫院內湖
    院區急救，仍於96年12月23日上午7 時9 分許，因顱內出血
    合併缺氧性腦病及肝衰竭、多發性器官衰竭而不治死亡。
二、案經乙○○告訴暨台灣板橋地方法院檢察署檢察官相驗後自
    動檢舉偵查起訴。
    理  由
一、按被告以外之人於審判外之言詞或書面陳述，除法律有規定
    者外，不得作為證據；又被告以外之人於審判外之陳述，雖
    不符合同法第159 條之1 至第159 條之4 之規定，但經當事
    人於審判程序同意作為證據，法院審酌該言詞陳述或書面陳
    述作成時之情況，認為適當者，亦得為證據。當事人、代理
    人或辯護人於法院調查證據時，知有第159 條第1 項不得為
    證據之情形，而未於言詞辯論終結前聲明異議者，視為有前
    項之同意，刑事訴訟法第159 條第1 項，及第159 條之5 ，
    分別定有明文。本判決下列所引用之各該被告以外之人於審
    判外之陳述，雖屬傳聞證據，惟均經當事人於法院準備程序
    及審判期日中表示無意見，而不予爭執，且迄至言詞辯論終
    結前亦未再聲明異議，法院審酌此等證據資料製作時之情況
    ，尚無違法不當及證明力明顯過低之瑕疵，亦認為以之作為
    證據應屬適當，故揆諸前開規定，依刑事訴訟法第159 條之
    5 規定，認前揭證據資料均例外有證據能力。
二、訊據被告丙○○固不否認為系爭房屋裝潢工程之承攬人，及
    被害人陳欽昌於上揭時、地，不慎自4 樓貨梯樓板開口墜落
    至1 樓地面而死亡之事實，然矢口否認有上揭犯行，辯稱：
    平時裝修工地之一樓鐵捲門、小門，伊都有鎖起來，防止他
    人進入，之前被害人要進去屋內都會通知由伊陪同，但這一
    次卻未通知即自行進入，且工地內各樓層板之開口，伊於下
    班、休假日及沒有吊掛東西時，都會覆蓋板子，於吊掛東西
    時才會打開，本次被害人去巡視的時間，因為需要施工，才
    將板子拿開，伊已經盡到注意業務，故並無任何過失云云。
    經查：
  (一)被害人陳欽昌於上揭工作場所，自高度為290 公分之4 樓貨
    梯樓板開口墜落至1 樓地面，因而受有頭部外傷、顱骨骨折
    、顱內出血等傷害，經先後送往行政院衛生署立臺北醫院、
    國防醫學院三軍總醫院內湖院區急救，仍於96年12月23日上
    午7 時9 分許，因顱內出血合併缺氧性腦病及肝衰竭、多發
    性器官衰竭而不治死亡之事實，此經臺灣板橋地方法院檢察
    署檢察官督同法醫師相驗屬實，並製有相驗屍體證明書、勘
    驗筆錄、檢驗報告書及被害人相驗照存卷可考（台灣板橋地
    方法院檢察署97年相字第61號卷第3-19、21、38、40-48 、
    55-64 頁）。
  (二)被告雖以前開情詞置辯。然被告係金華土木工程行負責人，
    負責承攬陳欽昌上開房屋1 至4 樓內部裝修之土木工程，雙
    方並立契約約定：工地之安全一切由被告負責乙節，已有裝
    修工程明細1 份可憑（見前揭相驗卷第29頁），是被告自負
    使該工作場所符合安全衛生管理標準之責任，此殆無疑義。
    又被告於上開房屋內部預留貨梯空間所形成各樓層樓板開口
    （長度290 公分、寬度180 公分），因可能使工地內人員發
    生墜落之虞，則依據依勞工安全衛生法第5 條第1 項第5 款
    ：「雇主對防止有墜落、崩塌等之虞之作業場所引起之危害
    事項應有符合標準之必要安全衛生設備。」暨營造安全衛生
    設施標準第19條第1 項：「雇主對於高度二公尺以上之屋頂
    、鋼樑、開口部分、階梯、樓梯、坡道、工作台、擋土牆、
    擋土支撐、施工構台、橋樑墩柱及橋樑上部結構、橋台等場
    所作業，勞工有遭受墜落危險之虞者，應於該處設置護欄、
    護蓋或安全網等防護設備。雇主為前項設施有困難，或作業
    之需要臨時將護欄拆除，應採取使勞工使用安全帶等防止因
    墜落而致勞工遭受危險之措施。」等規定，被告在上揭樓板
    開口邊緣處，自應設置護欄、護蓋或安全網等防護設施，以
    防止人員墜落，又如為該設施有困難，或作業之需要臨時將
    護欄拆除，亦應對於進入營繕工作場所之人員提供安全帶、
    安全帽等個人防護工具，減少因墜落致所遭受之危險。且被
    告前揭負有除去工作場所不安全因素而提供安全工作環境之
    注意義務，顯不因業主陳欽昌是否進入該工地而有所減免，
    況依被告與業主陳欽昌上揭契約之約定，並未禁止陳欽昌進
    入該工作場所，陳欽昌又為該房屋之所有權人暨契約當事人
    ，其會進入工地巡視以瞭解施工進度，乃為常情，亦應為被
    告所得預見，此再由陳欽昌持有該房屋之鑰匙亦足徵之。是
    被告抗辯其與業主陳欽昌所立契約已約定：施工期間系爭房
    屋交由被告保管，且當日陳欽昌並未通知被告陪同，即自行
    進入屋內巡視，因而所發生之事故，其自不負過失責任云云
    ，顯屬無據。
  (三)又查，被害人陳欽昌自4 樓樓板開口墜落1 樓地面時，1 樓
    至4 樓開口處邊緣並無設置護欄、護蓋、安全網，亦無豎立
    任何警示標誌，工人及被害人亦均未戴安全帽等節，已為被
    告所不否認，並經證人即同在工地現場之水電工人甲○○在
    警詢及本院審理時證述屬實（詳前揭相驗卷第4 、6 頁及本
    院卷第52頁），被告顯已違背上列之義務。雖被告抗辯系爭
    開口處於下班時間均會覆蓋板子，發生意外時，係因工人尚
    需利用開口吊掛物品，故未加以覆蓋云云，然被害人陳欽昌
    發生墜落意外之際，被告之工人均在四樓陽台外工作，並未
    在該開口處進行吊掛作業乙節，業據證人甲○○在本院審理
    時證述：「（問：陳欽昌墜樓當時有沒有人在從事吊掛作業
    ？）當時沒有。」、「（問：事發當天有無被告丙○○以外
    的水泥工人在現場？）有，當時他們都在四樓陽台外工作。
    」等語綦詳（見本院卷第52、54頁），被告亦自承：因為利
    用開口吊掛東西之頻率很高，所以沒有每次吊掛完就馬上用
    木板覆蓋空洞等語（詳本院卷第56頁），則被告為減少木板
    多次取蓋之不便而採取之便宜措施，既已使該工作場所欠缺
    安全標準，並對進入工作場所之人產生危害，實難認已盡其
    注意義務。且依前段說明，被告就系爭開口可採取之防止墜
    落措施，尚包括在開口邊緣處之全段或分段設置護欄，而此
    應不致影響吊掛作業，又被告縱為上述防護設施確有困難，
    抑或因作業之需要臨時將護欄拆除，則其對於進入工作場所
    之人，亦應提供安全帶、安全帽等物，以防止或減少因墜落
    所受之危險程度，然其均未為之，其確實未盡提供安全工作
    場所暨採取積極具體防止災害發生之必要事項等義務，至屬
    明確。
  (四)是查，被告既身為系爭工程之承攬人，依上述法令暨與業主
    間之契約約定，其對於進入工作場所人員自高處墜落所生危
    險源，負有提供符合標準之必要安全設備，以避免他人自高
    處墜落之義務，然被告竟未對上開開口為任何防護措施或提
    供必要之安全設備，業已違背其注意之義務，被告之行為自
    有過失。又被害人在前述時、地，於未附戴被告所提供之安
    全帽或安全帶之情況下，自未設有任何防護設備之4 樓樓板
    開口處墜落至1 樓地面，因受有頭部外傷、顱骨骨折、顱內
    出血等傷害，並因顱內出血合併缺氧性腦病及肝衰竭、多發
    性器官衰竭而不治死亡，則被告之前開過失行為與被害人之
    死亡結果間，顯有相當因果關係甚明。此外，經行政院勞工
    委員會北區勞動檢查所調查結果，亦認：「災害原因為事故
    當日業主罹災者陳欽昌因巡視工地進度至承攬人丙○○所施
    工之第4 層樓頂預留貨梯之樓板間口（長度為29 0公分、寬
    度為180 公分）邊緣時，因事故發生時第2 ～4 樓層同位置
    之樓板開口邊緣為設置護欄、護蓋及安全網等防護設施，罹
    災者亦未使用安全帶及安全帽等防護設施，不慎自第4 層樓
    預留貨梯之樓板開口邊緣墜落至第1 層樓板地面上，墜落高
    度約10.7公尺，經送醫不治死亡」，有該所97年3 月25日勞
    北檢營字第0971005426號函所檢附之災害檢查報告書1 份及
    現場照片2 張在卷可考（參同前署97年度偵字第8804號偵查
    卷第7 至12頁），從而被告過失之犯行，已堪認定。
  (五)綜上所述，被告前開辯解，顯係事後卸責之詞，委不足採，
    本件事證明確，被告前開犯行均洵堪認定，應予依法論科。
三、核被告丙○○所為，係犯刑法第276 條第2 項之業務過失致
    人於死罪。又被告雖違反勞工安全衛生法第5 條第1 項之規
    定並致生被害人死亡之結果，然因其與被害人間係屬承攬關
    係，被害人於本件並不具勞工身分，所生死亡結果核與勞工
    安全衛生法第2 條第4 項所定之「職業災害」限於因勞工身
    分所致者有間，自無適用同法第31條第1 項之規定處罰之餘
    地，附此敘明。爰審酌被告有正當職業，素行非劣，教育程
    度為國中畢業（參警詢筆錄教育程度欄），其本件疏懈之程
    度非微，並造成之被害人死亡之結果，在偵審中又未能坦認
    犯行，迄今尚未與被害人家屬成立民事上和解，犯罪後態度
    不佳等一切情狀，量處如主文所示之刑並諭知易科罰金之折
    算標準，以資儆懲。
據上論結，應依刑事訴訟法第299 條第1 項前段，刑法第276 條
第2 項、第41條第1 項前段，刑法施行法第1 條之1 ，判決如主
文。
本案經檢察官江祐丞到庭執行職務。
中    華    民    國    97    年    8     月    29    日
                 刑事第十一庭  審判長法  官  徐蘭萍
                                     法  官  林淑婷
                                     法  官  邱景芬
以上正本證明與原本無異
如不服本判決應於送達後10日內向本院提出上訴狀
                                書記官  曾千庭
中    華    民    國    97    年    9     月    1     日
附錄本案論罪科刑法條全文：
中華民國刑法第276條
（過失致死罪）
因過失致人於死者，處2年以下有期徒刑、拘役或2千元以下罰金
。從事業務之人，因業務上之過失犯前項之罪者，處5年以下有
期徒刑或拘役，得併科3千元以下罰金。


司法院資訊處製作；財團法人民間司法改革基金會備份。
